【裁判字號】    97,智,17
【裁判日期】    970827
【裁判案由】    損害賠償
【裁判全文】
臺灣臺北地方法院民事判決                97年度智字第17號
原      告  甲○○
訴訟代理人  徐嶸文律師
被      告  聯誠國際專利商標聯合事務所
法定代理人  蔡豐聲
訴訟代理人  謝曜焜律師
複代理人    吳俊達律師
上列當事人間損害賠償事件，本院於中華民國97年8月13日言詞
辯論終結，判決如下：
    主      文
原告之訴及其假執行聲請均駁回。
訴訟費用新台幣貳萬伍仟柒佰伍拾元由原告負擔。
    事實及理由
甲、程序部分：
一、原告起訴時因不明被告之組織型態係為獨資或合夥及其負責
    人為何人，先列為獨資李玉金即聯誠國際專利商標聯合事務
    所，但於訴訟中確知被告之組織型態為合夥，執行業務之合
    夥人係為蔡豐聲。又被告既有獨立之事務所、獨立財產自應
    認屬一非法人團體，原告於97年7月1日以民事綜合辯論狀聲
    請更正被告為聯誠國際專利商標聯合事務所並以蔡豐聲為其
    法定代理人，自應准許。
二、按就兩造之訴訟有法律上利害關係之第三人，為輔助一造起
    見，於該訴訟繫屬中，得為參加。又參加，應提出參加書狀
    ，於本訴訟繫屬之法院為之。參加書狀，應表明下列各款事
    項：一、本訴訟及當事人。二、參加人於本訴訟之利害關係
    。三、參加訴訟之陳述。民事訴訟法第58條第1項及第59條
    分別定有明文。查，被告雖於訴訟中認訴外人乙○○為有法
    律上利害關係之第三人，故聲請本院通知其得為參加訴訟，
    乙○○雖受本院通知到庭，然其僅表明個人陳述意見，並認
    係屬輔助被告一方為陳述，但並未提出參加書狀向本院表明
    參加訴訟之意思，自應認乙○○並未於本件訴訟中為訴訟參
    加，合先敘明。
乙、實體方面：
一、原告主張：伊於民國89年9月6日就「利用鍵盤上發光二極體
    之狀態顯示電腦硬體故障原因之方法」專利，申請專利範圍
    為一種利用鍵盤上發光二極體之狀態顯示電腦硬體故障原因
    之方法，包含下列步驟：(1)基本輸出入系統先定址到鍵盤上
    之發光二極體；(2)鍵盤進行解碼，並於發光二極體上顯示解
    碼後對應之狀態；(3)依序對電腦內部元件作測試；及(4)電腦
    故障時，利用鍵盤上之發光二極體之狀態作故障原因顯示」
    （下稱系爭專利）與被告簽訂國外專利申請案委任合約書（
    下稱系爭合約書），並委任被告向我國、美國及中國大陸分
    別申請發明專利，並於91年3月1日就系爭專利取得我國發明
    第152716號專利，專利權期間自91年3月1日起至109年9月26
    日止；在美國亦取得第0000000號專利，專利權期間自89年1
    0月27日起至109年10月27日止。惟就中國大陸申請專利案（
    案號：00000000.2，下稱系爭申請件）部分，被告遲未向伊
    及系爭專利申請人說明系爭申請件進度，經伊於94年6月間
    主動向被告查詢之結果，方知因被告事務所承辦人乙○○之
    疏失，未將大陸專利審查員92年5月6日之「第一次審查意見
    通知書」及處理意見告知原告，導致系爭申請件遭中國大陸
    國家知識產權局（下稱大陸知產局）於92年12月28日發出視
    為撤回通知書後駁回確定。被告受伊之委任辦理系爭專利之
    中國大陸申請案，伊及系爭專利權人因不知道系爭申請件已
    遭駁回，並相信被告逾期答辯不會影響系爭專利申請之說詞
    ，而於93年8月4日將我國及美國專利一併讓與訴外人蔡安德
    ，蔡安德進而與訴外人美商安邁科技股份有限公司（下稱美
    商安邁公司）簽訂專利授權合作合約，約定每年授權金額為
    美金50萬元，嗣因系爭專利未能如期取得中國大陸之專利，
    導致產品無法於中國大陸推展授權業務，蔡安德乃向伊主張
    瑕疵擔保責任及債務不履行之損害賠償。依系爭契約書第2
    條第2項之約定，被告就系爭申請件應盡善良管理人之注意
    義務，並將伊所委任之事務進行之狀況向伊為報告，然被告
    並未將系爭案件之「第一次審查意見書」及處理意見於期限
    內告知伊，導致系爭申請件因此而失權，被告未依債之本旨
    提出給付，屬未依約履行義務，被告應負不完全給付之損害
    賠償責任，為此依民法第227條、第544條及第216條請求被
    告給付因被告之過失導致系爭申請件視為撤回，無法將系爭
    專利移轉予蔡安德，蔡安德因此對伊主張瑕疵擔保責任及債
    務不履行之損害賠償，並聲明：(一)被告應給付原告新台幣
    （下同）250萬元，及自起訴狀繕本送達翌日起至清償日止
    ，按年息5％計算之利息；(二)願供擔保，請准宣告假執行。
二、被告則以：原告委託其向大陸知產局申請系爭申請件，經大
    陸知產局審查並於92年5月23日發出第一次審查意見通知書
    要求提出申覆意見，其收到北京代理人通知並作成第一次審
    查意見之理由分析後於92年6月19日以掛號信件方式將通知
    函、理由分析及前揭第一次審查意見通知書副本寄給原告，
    嗣因原告於其所訂立之回覆期限日（即92年6月30日）內並
    未回覆及指示其提出系爭申請件之申覆意見或修正，經事務
    所人員聯繫後亦未獲回應。系爭申請件因未於期限內提出申
    覆，大陸知產局乃將系爭申請件視為撤回，原告於系爭申請
    件公告視為撤回後，再於93年8月4日再次委託其進行系爭申
    請件之恢復事宜，惟仍遭大陸知產局以理由不符為由作出不
    予恢復權利之決定。其受原告委任處理系爭申請件，已依債
    之本旨提出給付，並業已盡善良管理注意義務及報告義務；
    原告於93年8月4日將系爭專利讓與蔡安德時，系爭申請件已
    經大陸知產局公告視為撤回，原告既已知系爭申請件已遭視
    為撤回，能否恢復尚不可知，卻仍進行買賣交易及授權，顯
    已願意承擔日後無法恢復系爭申請件及取得系爭專利之風險
    ，是原告自不得將此風險於日後所生之損失轉而要求被告負
    擔；況原告並未證明渠等有何因系爭申請件之失效而受有之
    任何實際上損害，其自無何損害賠償責任可言等語置辯，並
    聲明：(一)原告之訴及假執行之聲請均駁回；(二)如受不利之判
    決，願供擔保請准宣告免為假執行。
三、兩造不爭執之事項
（一）原告於89年9月6日就系爭專利委任被告向我國、美國及中
      國大陸分別申請發明專利，並簽有系爭合約書。
（二）原告就系爭專利已於91年3月1日取得我國發明第152716號
      專利，專利權期間自91年3月1日起至109年9月26日止；另
      亦取得美國第0000000號專利，專利權期間自89年10月27
      日起至109年10月27日。至於其在大陸之專利申請案，經
      大陸知產局審查系爭申請件後，於92 年5月23日發出第1
      次審查意見通知書，要求申請人提出申覆意見。原告未於
      提出申覆之最後期限即92年6月30日前回覆或指示被告為
      辦理。系爭發明專利案經中國知產局於92年12月28日發出
      視為撤回通知書。
（三）原告於93年8月4日委託被告進行系爭發明專利案之恢復事
      宜，並約定支付16,000元做為委託被告申請恢復之費用，
      但原告並未支付之。被告於接獲前開委託後，遂於93年10
      月15日指示北京代理人於93年10月18日提出恢復請求，惟
      該恢復權利請求，因不符規定，經該中國知產局於94年8
      月16日函審批決定不予恢復專利。
（四）原告（契約代表人為王美娟）於93年8月4日將我國及美國
      上開專利讓與蔡安德，並訂有專利買賣契約書。蔡安德則
      於同年月31日就上述我國專利及其於其他世界各國相對應
      已核准及申請中之專利為標的，與美商安邁公司簽訂專利
      授權合作合約。
四、兩造之爭點及論述：
    本件原告主張：被告並未系爭專利大陸地區申請時由大陸知
    產局之審查意見通知原告，更無無提出理由分析暨第一次審
    查意見書，而有債務不履行致使原告受有損害等情，為被告
    所否認，故本件之主要爭點厥為：(一)被告是否已依據債之本
    旨提出給付；(二)如被告確實有債務不履行之情事，是否致原
    告受有損害。現就本件之爭點析述如后：
（一）關於被告是否以依據債之本旨提出給付部分：
      按因可歸責於債務人之事由，致為不完全給付者，債權人
      得依關於給付遲延或給付不能之規定行使其權利。因不完
      全給付而生前項以外之損害者，債權人並得請求損害賠償
      。民法第227條定有明文。所謂不完全給付，係指債務人
      提出之給付，不合債之本旨而言。又依同法第535條、第
      540條、第544 條後段規定，受任人處理委任事物受有報
      酬者，應以善良管理人之注意為之；受任人應將委任事務
      進行之狀況，報告委任人，委任關係終止時，應明確報告
      其顛末；受任人因處理委任事務有過失，或因逾越權限之
      行為所生之損害，對於委任人應負賠償之責。經查：
    1.依系爭合約書第2條第2項約定：「乙方（即被告）受任後
      ，當竭誠謀求甲方（即原告）對本案之權益，並向甲方報
      告承辦過程及申請日、申請案號或其他重要事項等，應儘
      速通知並交付甲方」。倘被告並未將系爭申請件「第一次
      審查意見書」及處理意見於期限內告知原告導致失權，即
      屬未依債之本旨提出給付，屬未依約履行義務，而應負不
      完全給付之損害賠償責任。被告雖辯稱其已有將審查意見
      書以掛號函件方式通知原告，並提出92年6月16日之通知
      函及交寄大宗掛號函件執據為其證明方法。然查：
    (1)前開92年6月16日之通知函中，雖在函知有關進度事項欄
      位內，經被告勾選「其他」載明「函知第一次審查意見通
      知書」（見本院卷第68頁）。然被告稱該通知函係以掛號
      方式寄送，前開大宗掛號函件執據日記為92年6月19日、
      順序號碼8部分，載明收件人為原告，送達地名為雲林縣
      -P8433-KBL（見本院卷第73頁），但被告並未採用雙掛號
      之方式，故無法確知被告是否向原告之住所或通訊地址為
      送達及送達之物件為何，原告既否認曾於92年6月間收受
      該掛號信函，自不得僅因被告提出前開大宗掛號函件執據
      認定確實有為書面通知。
    (2)況依據被告所提出93年8月2日之通知函中，亦同樣註明「
      函知第一次審查意見通知書」（見本院卷第74頁），如被
      告確實已於92年6月間寄發通知函時，一併檢附第一次審
      查意見通知書，自無再次寄送之必要。
    2.系爭申請件之承辦人乙○○於本院具結證稱「申請案是我
      前手辦理的，我接手時他已離職。我剛接手時，被告已經
      把核駁的文件交給我，要通知客戶為答辯。我按卷宗及事
      務所內部登記電話與原告聯絡，但沒聯絡上。當初有留原
      告公司電話、住家及手機電話，但都無法聯絡上，我後來
      有跟原告聯絡到，但他說他已到另外一家公司，手機有沒
      常使用，我記得住家電話沒人接。在事務所處理部分，我
      負責用電話跟客戶聯絡，若聯絡不到，要用書面聯絡則是
      交由內勤。（問：當初沒有電話聯絡到委託人有無跟上級
      報備？）沒聯絡到這部分，在一般案子常碰到，我只有告
      知內勤，並未跟上級報備。」。至於關於原告訴訟代理人
      問及「如果內勤通知函不到，你如何處理？本件有無被退
      件？」等問題時及被告複代理人詢問「有無交第一次審查
      通知書」，乙○○均回答「我不記得、我忘了」（見本院
      97年6月16日言詞辯論筆錄，本院卷第122至124頁）。顯
      見，當初被告交由乙○○處理系爭申請件之後續問題時，
      並未即時以電話或書信通知原告有關大陸知產局之審查意
      見。
    3.另由兩造間電子郵件之往來可知，原告於93年7月仍向被
      告員工乙○○查詢大陸案件之申請進度，乙○○乃於93年
      7月27日以電子郵件檢附掛號文件予原告（見本院卷第82
      頁），倘若被告早已在92年間以書面或言詞通知原告系爭
      案情之狀況，原告斷無就已失效之案件再向被告查詢申請
      進度。且原告於93年8月3日再以電子郵件向乙○○查詢系
      爭專利案在台灣、美國、大陸之專利申請資料，以便於8
      月4日與蔡安德簽訂專利讓與協議（見本院卷第83頁下半
      段）。乙○○於93年8月3日以郵件回函，就系爭專利大陸
      申請案之進展僅回復「代理人向官方說明中」（見本院卷
      第83頁中段），由被告並未向原告據實說明該大陸專利申
      請案已因逾期答辯而視為撤回，足見被告並未落實受任案
      件之注意處理義務。
    5.原告於93年8月4日在被告事務所將系爭專利讓與蔡安德，
      專利移轉及律師見證程序亦係委任被告辦理，除有專利案
      件委任合約書在卷可稽（見本院卷第84頁）外，另據證人
      即見證律師謝宗穎到庭證述無誤。原告於93年8月4日倘若
      知悉大陸專利申請案早已視為撤回，自無可能將其納入移
      轉標的。再者，被告及同所見證律師謝宗穎負責專利買賣
      契約文件時，自會依其事務所之檔案資料查詢系爭專利之
      現狀，以免有授權標的自始不能之情形，被告如知悉大陸
      申請案視為撤回，復又向原告及第三人蔡安德隱瞞案情，
      難謂善盡職責。況證人謝宗穎亦具結證稱：見證時，記不
      得有無告知原告或蔡安德該大陸專利案已失效，應該沒有
      （見本院97年6月16日言詞辯論筆錄，本院卷第121頁背面
      ）。原告將系爭專利讓與蔡安德後，蔡安德於93年8月30
      日與美商安邁公司簽訂授權合作合約，草擬契約及見證律
      師亦為被告及同所律師謝宗穎負責，準此，被告未向相關
      人士說明系爭大陸申請案在93年8月30日已屬視為撤回之
      狀態，洵堪認定。因以一專業之智慧財產權律師為當事人
      草擬、見證契約時，主要目的係為確保雙方當事人權利，
      並促使雙方依約履行，以避免將來因履約所造成之爭議，
      故謝律師斷無將權利狀況已不存在之專利權，辦理原告與
      蔡安德之專利買賣及蔡安德對他人之後授權事宜。證人乙
      ○○所謂有告知原告或蔡安德大陸申請案已失效乙節，顯
      不實在，意在推卸自身責任，不足為憑。
    6.被告復辯稱：由原告於93年8月4日同意付費委託被告代為
      辦理系爭申請件專利恢復事宜，顯見原告、蔡安德及美商
      安邁公司均已知該申請件已遭視為撤回能否恢復尚不可知
      之情形下，仍願意進行買賣交易及授權，自不得將此風險
      於日後所生之損失轉而要求被告負擔云云。然查，被告並
      未能證明其於原告與蔡安德及蔡安德與美商安邁科技公司
      簽約時，已告知系爭專利申請件已於92年12月26日公告視
      為撤回，況原告並未專業之專利申請人，對於中國大陸之
      專利申請制度未必能有深入瞭解，故其主張因被告以逾期
      答辯可提出再審，再審不會影響申請專利云云向原告說明
      ，因原告當初不瞭解大陸法制關於逾期答辯失效與再審、
      恢復、答辯之異同，故通知函雖處理費用記載「壹萬陸仟
      ／恢復  陸萬／答辯」，僅因相信被告之專業及處理能力
      ，未深究其文字之差別，仍簽署同意處理，應為可採。況
      原告亦未依據該通知函所載之報酬給付被告，顯見，原告
      係同意被告為最後之補救手續，但自不得遽此反推論原告
      前已受被告通知而知悉系爭申請件之效力。
    7.又由被告方所擬具之制式定型化專利申請案委任合約書前
      言記載委任權限：「全權代理專利申請之一切文件收授處
      理及選任複代理人之權。」，第2條「委辦範圍」第1項記
      載：「乙方（即被告）根據甲方（即原告）所提供之資料
      、圖說，依第1條約定性質代撰及製作必要書件，或連同
      工程圖向有關當局全權申請專利並代為收授一切文件，以
      迄審定書或審查意見書或約定程序之有關文件送達並轉知
      甲方為止。」（見本院卷第12頁）。依約，無論原告有無
      收到被告之信函，被告既已取得系爭申請件之事務處理權
      ，應就委任事務之處理，主動為一切必要之行為，以維護
      委任人之權益。蓋申請專利為要式行為，應具備申請書、
      說明書及必要圖式，被告為專業之申請代理人，其代原告
      申請專利所提出之書類倘有未足，被告自應予以補正，不
      待原告之指示，至於補正說明所需之費用及報酬則屬另一
      問題，委任採報酬後付主義（民法第548條第1項參照），
      被告辯稱未受領報酬或未獲指示云云，尚無從卸免其依約
      負有製作必要書件（提出答辯說明）之義務，否則，被告
      主張依約僅負提出申請之責，不負責後續之補正、答辯程
      序，揆諸前揭約定，所訴自不足採。
    8.綜上，被告依法有「事務處理義務」、「善良管理人注意
      義務」、「報告進行狀況及顛末」之義務既如前述，被告
      及其員工乙○○疏未通知原告提出補充答辯及視為撤回申
      請案之結果，又未先行向當局提出答辯，導致系爭申請件
      因逾期答辯而視為撤回，揆諸前揭說明，屬於債務不履行
      。
（二）原告是否因被告債務不履行而受有損害：
      原告主張其因被告之業務疏失無法取得專利權，進而移轉
      予蔡安德，又系爭申請件與我國、美國專利密不可分，兩
      造簽約之目的在保障相關技術在中國大陸之市場，本件因
      系爭申請件未能通過，致使蔡安德乃向原告主張瑕疵擔保
      責任及債務不履行損害賠償，亦得向被告請求債務不履行
      之損害賠償云云。然查：
    1.專利權之效力目前係採取屬地主義，亦即專利權人欲在各
      國行使專利權，應分別在各國申請專利，經該國之主管機
      關審查、核准公告後，並踐行相關程序在判斷是否取得專
      利此一排他性之權利，故提出發明專利之申請是否能取得
      發明專利權，應以各國情形分別判斷之。本件原告雖委請
      被告向我國、中國大陸及美國申請專利，其中我國、美國
      均核准專利，但中國大陸知產局倘未能審查核可該申請案
      ，則未必能取得發明專利權。
    2.至於原告提出專利買賣契約書、專利授權合約書作為證明
      其確實因系爭申請件失效致使其受有損害之證明方法。然
      查，前揭契約原告均非契約當事人，故無論專利買賣契約
      書、專利授權合約書能否履行均與原告無涉。且專利買賣
      契約書上所載出售讓與之主要專利標的為「美國發明專利
      」與「台灣發明專利」，至於大陸地區之申請件部分，則
      記載「上開台灣及美國專利完成讓與時，乙方（即賣方，
      包含王美娟等專利申請權人）無條件將大陸之申請之權利
      讓與至甲方（即蔡安德），由甲方自行決定是否繼續答辯
      ，且所衍生的費用由甲方支出。」（見本院卷第36頁）。
      顯見，蔡安德與王美娟等人簽約時，已知王美娟所讓與者
      為我國專利、美國專利。而大陸地區之專利申請權既載明
      「無條件讓與」，顯係雙方於簽立契約時，核算該專利之
      價值時，應以我國、美國專利之為基礎，未計算入大陸地
      區之申請件。倘原告所稱系爭申請件與我國、美國專利密
      不可分，雙方締約之目的在保障相關技術在中國大陸之市
      場時，應會於契約中另外載明一解除條件，即若無法取得
      大陸地區之專利時，蔡安德得向賣方主張解除契約而非如
      系爭契約中未為任何規範，甚將大陸地區之系爭申請件記
      載為由王美娟等人無條件讓與。
    3.至蔡安德與美商安邁公司之專利授權合作合約書第1條關
      於締約之目的則約定為「甲方（即蔡安德）欲就其所有之
      台灣發明公告第477929號專利及其於其他世界各國相對應
      已核准及申請中之專利授權予第三人使用；乙方願意積極
      為甲方推廣本契約專利，並努力完成乙方與第三人間以本
      契約專利為標的之授權合約。」（見本院卷第39頁）。其
      所記載之授權範圍並未以列舉式之方式明確表示之，然除
      非原告另委請被告以外之他人再向其他國家申請專利，否
      則關於台灣發明公告第477929號專利之對應案，應僅有美
      國專利及大陸地區之申請件。又此一授權合約係在93年8
      月30日方簽署，而蔡安德與王美娟等人於93年8月4日之專
      利買賣契約書既已約定由蔡安德自行決定是否對系爭申請
      件繼續答辯，且所衍生之費用均由蔡安德支出。即蔡安德
      再與美商安邁公司簽約前即有時間及義務去有探究該申請
      件是否能通過，如蔡安德未積極為之，仍以大陸地區之申
      請件進行授權，顯係願意承擔日後違法恢復系爭申請件及
      取得之專利之風險，即便美商安邁公司歸咎蔡安德，除與
      原告無涉外，更不得將此風險於日後所生之損失轉要求被
      告負責。
    4.原告雖以證人蔡安德之證詞，作為其確實受有損害之證明
      方法，其雖具結證稱：現在沒取得大陸專利，無法在大陸
      繼續推展業務。先要求退回原本簽訂轉讓之款項，至於賠
      償金部分，待與美商安邁公司確定金額後，再與原告商談
      等語（見本院97年6月16日言詞辯論筆錄，本院卷第125頁
      背面）。然蔡安德並非與原告簽約，故即便其個人認定賣
      方有違約之情事，亦非向原告求償，其明顯有誤認契約
      當事人之情事。且美商安邁公司若確實有向蔡安德提出損
      害賠償之請求及蔡安德確實有向原告損害賠償時，應有相
      關賠償請求權或相關文件，甚或支付賠償金之證明方法，
      但均未見原告提出。況蔡安德為本件專利之受讓人，原告
      於本件訴訟之勝訴與否與其利害關係密切，其證詞自有避
      重就輕維護原告之處，自不得由蔡安德之證詞認定原告確
      實受有損害。
五、綜上所述，被告疏未通知原告提出補充答辯及視為撤回申請
    案之結果，又未先行向當局提出答辯，導致系爭申請件因逾
    期答辯而視為撤回而有債務不履行之情事，但原告並未能證
    明其因此受有何種損害，從而，原告依據債務不履行之法律
    關係，訴請被告賠償其損害，顯屬無據，應予駁回。又原告
    受敗訴判決，其假執行之聲請即失所依據，應併予駁回。
六、因本件事證已臻明確，兩造其餘主張陳述及所提之證據，經
    本院斟酌後，認與判決結果不生影響，均毋庸再予論述，附
    此敘明。
七、訴訟費用負擔之依據：民事訴訟法第78條。
中    華    民    國    97    年    8     月    27    日
                  民事第四庭    法  官  黃柄縉
以上正本係照原本作成
如對本判決上訴，須於判決送達後20日內向本院提出上訴狀
中    華    民    國    97    年    8     月    27    日
                                書記官  王黎輝


司法院資訊處製作；財團法人民間司法改革基金會備份。
